【裁判字號】    97,簡上,117
【裁判日期】    971219
【裁判案由】    確認本票債權不存在
【裁判全文】
臺灣桃園地方法院民事判決             97年度簡上字第117號
上  訴  人  甲○○
訴訟代理人  劉世興律師
            林永祥律師
被  上訴人  乙○○（原名謝家棋）
上列當事人間確認本票債權不存在事件，於民國97年11月20日言
詞辯論終結，本院判決如下：
    主  文
原判決就確認本院九十六年度票字第一一一五八號裁定之本票債
權不存在於超過票面金額新台幣貳拾伍萬捌仟壹佰貳拾玖元之部
分，及除確定部分外訴訟費用之裁判均廢棄。
上開廢棄部分，被上訴人在第一審之訴駁回。
第一審（除確定部分外）及第二審訴訟費用由被上訴人負擔。
    事實及理由
一、按確認法律關係成立或不成立之訴，非原告有即受確認判決
    之法律上利益者，不得提起之，民事訴訟法第247 條前段定
    有明文。所謂即受確認判決之法律上利益，係指因法律關係
    之存否不明確，致原告在私法上之地位有受侵害之危險，而
    此項危險得以對於原告之確認判決除去之者而言。查本件上
    訴人就系爭本票，聲請本院以96年度票字第11158 號民事裁
    定強制執行獲准，然被上訴人否認系爭本票債權存在，顯然
    兩造就系爭本票債權存在與否已發生爭執，如不訴請確認，
    被上訴人在私法上之地位將有受侵害之危險，參諸首開說明
    ，被上訴人提起本件確認之訴，於法有據，合先敘明。
二、被上訴人起訴主張：上訴人持有被上訴人簽發如附表所示之
    本票1 紙（下稱系爭本票），惟並無任何原因債權存在。兩
    造原為男女朋友關係，被上訴人於民國91年間買受車號LW-7
    770 號自用小客車（下稱系爭汽車），登記在上訴人名下，
    並以上訴人名義向台新銀行辦理汽車貸款，並由兩造共同繳
    納貸款。後來雙方感情生變，又因系爭汽車向來由被上訴人
    使用，被上訴人乃依上訴人要求，簽發系爭本票，以擔保繳
    付系爭汽車剩餘期數之貸款，事後被上訴人亦已依約繳清剩
    餘貸款，上訴人始將系爭汽車過戶予被上訴人，被上訴人既
    已清償剩餘貸款，兩造間已無原因債權關係存續，詎上訴人
    向本院聲請本票裁定獲准，經提起訴訟，原審判決已確認鈞
    院96年度票字第11158 號民事裁定（下稱系爭裁定）命被上
    訴人給付上訴人新臺幣（下同）486,000 元，及自民國94年
    10 月1日起至清償日止，按週年利率20％計算之利息之本票
    債權不存在。並聲明：駁回上訴。
三、上訴人則以：兩造於92年3 月分手時，上訴人已墊付系爭汽
    車第1 期至第14期貸款，金額共計227,871 元，因上訴人為
    貸款名義人，當時並約定剩餘貸款由被上訴人自行支付，又
    為擔保被上訴人繼續遵期給付，及擔保被上訴人償還上訴人
    前開所墊付之227,871 元，兩造簽署汽車買賣契約書，並概
    略以每期本息16,200元、共30期為計算，由被上訴人簽發面
    額486,000 元之系爭本票，作為擔保，詎系爭汽車過戶予被
    上訴人後，被上訴人僅支付92年3 月28日後所餘之汽車貸款
    ，卻對上訴人先行墊付之227,871 元置之不理，故上訴人持
    有系爭本票其中對被上訴人227,871 元債權範圍內之本票債
    權仍然存在，至於其餘258,129 元則認諾被上訴人此部分之
    請求，並聲明：如主文第1 、2項所示。
四、本件原審對於被上訴人之請求，判決被上訴人全部勝訴，上
    訴人於原審對於被上訴人訴請確認系爭本票其中258,129 元
    本票債權不存在部分，已為認諾，惟對於原審就確認系爭裁
    定之本票債權不存在於超過票面金額258,129 元之部分聲明
    不服，並為前揭上訴聲明。被上訴人則求為判決駁回上訴。
五、查被上訴人於91年1 月30日以總價57萬元購入系爭汽車，並
    以上訴人名義向台新銀行貸款，貸款金額為45萬元，繳款方
    式為分36期按月繳納，系爭汽車於購入後即由被上訴人使用
    ，嗣兩造於92年3 月分手，汽車分期貸款業已繳納14期共計
    227,871 元，為處理系爭汽車問題，兩造乃於92年3 月28日
    簽立買賣契約書，被上訴人並同時開立面額486,000 元之系
    爭本票交予上訴人收執，其後自第15期起之汽車貸款則均由
    被上訴人支付，於被上訴人付清貸款後上訴人即將系爭汽車
    移轉登記予被上訴人，嗣上訴人於96年12月3 日聲請系爭本
    票強制執行裁定獲准等情，為兩造所不爭執，並有被上訴人
    向訴外人購買系爭汽車之汽車買賣合約書、上訴人之台新銀
    行帳戶還款明細查詢資料、系爭本票、兩造間買賣契約書、
    被上訴人之財政部台灣省中區國稅局財產歸屬資料清單在卷
    可稽（原審卷第22-28 、84、40、29、31頁），並經原審調
    閱本院96年度票字第11158 號卷宗資料參佐，足堪認定。
六、被上訴人主張簽立系爭本票予上訴人僅係為擔保尚未清償之
    車貸尾款，被上訴人業已繳清車貸尾款，系爭本票債權即已
    不存在，且系爭汽車第1 至14期貸款係由兩造共同繳納等語
    。上訴人則以系爭汽車第1 至14期貸款均係由其繳納，系爭
    本票除擔保尚未清償之車貸尾款外，另同時擔保上訴人先前
    所支付之14期車貸款項227,871 元之債權，是系爭本票債權
    於227,871 元之範圍仍然存在等語。是本件爭點厥為：系爭
    汽車第1 至14期之貸款係由何人繳納？被上訴人開立系爭本
    票除作為其允諾繳納之車貸尾款之擔保外，是否同時為擔保
    償還上訴人先前所支付之14期車貸227,871 元債權？經查：
    上訴人所執上情，業據其提出上訴人之台新銀行帳戶還款明
    細查詢資料為證，且兩造於分手前系爭汽車貸款之繳款單係
    由上訴人執有，為兩造所不爭執，並經證人呂雅鈴到庭證述
    明確（原審卷第55-57 頁），又其中3 筆係於91年5 月27日
    、同年8 月26日、同年9 月25日自上訴人中國信託銀行帳戶
    以跨行轉帳方式繳納車貸各16,284元一情，為兩造所不爭執
    ，並有上訴人中國信託銀行帳戶明細在卷可佐（原審卷第43
    -45 頁）；再由兩造簽立之買賣契約書、系爭本票開立金額
    為486,000 元以觀，簽立該契約書、本票之際，系爭汽車貸
    款業已繳納14期，所餘22期之車貸尾款金額僅約為三十餘萬
    元，而被上訴人卻願意簽立超出車貸尾款金額十餘萬元之該
    等契約書、本票，則若非先前之車貸為上訴人所繳納，何以
    需開立超出車貸尾款金額甚多之本票，並另訂立價款為486,
    000 元之買賣契約書為憑？是由上開情節以觀，系爭汽車第
    1 至14期之貸款既均係由上訴人所開立之台新銀行帳戶支應
    ，且車貸繳款單亦係由上訴人所持，甚而其中3 筆係以上訴
    人中國信託銀行帳戶跨行轉帳以繳款，且被上訴人於兩造分
    手後仍自願簽立超出車貸尾款金額甚多之本票，並另訂立價
    款為486,000 元之買賣契約書等情，堪認上訴人所言系爭汽
    車貸款第1 至14期均係由其繳納，系爭本票除擔保尚未清償
    之車貸尾款外，另同時擔保上訴人先前所支付之14期車貸款
    項227,871 元債權為真。至被上訴人雖稱簽立系爭本票、契
    約書時，並未注意金額云云，惟簽立系爭本票之際，兩造已
    分手而亟欲處理系爭汽車貸款問題，兩造對於雙方交往期間
    之財產清算自屬相當積極，豈有未注意簽立金額之可能？被
    上訴人又稱該等貸款係由兩造共同繳納云云，卻自始未能提
    出任何證明以實其說，上開14期之車貸繳納資料亦無任何一
    期得以顯示為被上訴人所繳納，且被上訴人亦未能提出其於
    上開繳納貸款期間有何收入得以支應貸款之證明，則被上訴
    人所言難認信實。
七、上訴人主張系爭本票於227,871 元之票據債權仍存在，被上
    訴人則主張系爭本票全部票據債權不存在，就兩造爭執之22
    7,871 元部分，上訴人所陳應屬可信，被上訴人執前開情由
    主張票據權利不存在則非可採。從而，被上訴人於原審請求
    確認上訴人執有系爭本票於258,129 元之票據權利不存在，
    為有理由，應予准許，業已確定，逾此所為請求，為無理由
    ，應予駁回。原審就上開應駁回之部分，為被上訴人勝訴之
    判決，尚有未洽，上訴人就此部分提起上訴，求予廢棄改判
    ，為有理由，爰由本院予以廢棄改判如主文第2 項所示。
八、本件事證已臻明確，兩造其餘攻擊防禦方法及舉證，核與判
    決無影響，毋庸一一論列，併此敘明。
九、據上論結，本件上訴為有理由，依民事訴訟法第436 條之1
    第3 項、第450 條、第78條，判決如主文。
中    華    民    國    97    年    12    月    19    日
                  民事第一庭審判長法  官  郭琇玲
                                  法  官  范明達
                                  法  官  陳雪玉
不得上訴。
以上正本與原本無異。
中    華    民    國    97    年    12    月    31    日
                                  書記官  吳瓊英
附表：本院96年度票字第11158號裁定所示本票
┌──┬───┬────┬─────┬────┬─────────┐
│編號│發票人│ 發票日 │  金  額  │到期日  │利息              │
├──┼───┼────┼─────┼────┼─────────┤
│ 一 │謝家棋│92年3月 │486,000元 │自92年3 │逾期交付本金時，未│
│    │      │28 日   │          │月31日起│超過6個月者，依各 │
│    │      │        │          │，每月為│期本金應繳日起按年│
│    │      │        │          │1期，分 │息百分之10計付；超│
│    │      │        │          │30期支付│過6個月者，按年息 │
│    │      │        │          │        │百分之20計付之利息│
└──┴───┴────┴─────┴────┴─────────┘


司法院資訊處製作；財團法人民間司法改革基金會備份。
